【裁判字號】    92,台上,1525
【裁判日期】    920327
【裁判案由】    違反著作權法
【裁判全文】
最高法院刑事判決                              九十二年度台上字第一五二五號
    上  訴  人  甲○○
    選任辯護人  楊國煜律師
右上訴人因違反著作權法案件，不服台灣高等法院台中分院中華民國九十一年四月十
六日第二審判決（九十年度上訴字第一一七一號，起訴案號：台灣台中地方法院檢察
署八十九年度偵字第一七二三一號），提起上訴，本院判決如左：
    主  文
原判決撤銷，發回台灣高等法院台中分院。
    理  由
本件原判決認定上訴人甲○○係台中市○區○○路三段一○六巷三之一號「天堂鳥電
腦資訊社」之負責人，明知「石器時代」之電腦遊戲軟體，原為日商system supply
株式會社開發之網路遊戲軟體，屬於電腦多媒體創作，應歸類為視聽著作，並於民國
（下同）八十八年十月二十七日，與華義國際數位娛樂股份有限公司（下稱華義公司
）訂立石器時代軟體之開發、製造、銷售同意契約書，授權華義公司得以在台灣及香
港獨占該軟體之製造及販賣。華義公司取得授權後，進行該軟體之改作，使石器時代
各項遊戲書面均中文化，改作後之「石器時代」中文版軟體具原創性，成為衍生著作
，華義公司享有著作財產權。詎甲○○明知該資訊社之九十台電腦主機硬碟內業經不
詳姓名之客戶灌入上開「石器時代」電腦遊戲軟體，竟自八十九年十月初起，未經華
義公司之授權或同意，基於以直接營利為常業之犯意，以每小時向把玩之客戶收取新
台幣（下同）二十五元至四十元不等費用之方式，出租予不特定人上網把玩，藉以牟
取不法利益，並以此為業，侵害華義公司之權益。迨至同年十月七日下午三時三十分
許，適有客戶王韋盛正在上開資訊社把玩上開「石器時代」遊戲時，為警持檢察官簽
發之搜索票在前揭處所查獲，並扣得上開電腦主機九十台等情，因而撤銷第一審諭知
上訴人無罪之判決，改判論處上訴人以明知係侵害電腦程式著作財產權之重製物而仍
作為直接營利使用之方法侵害他人之著作權為常業罪刑（並諭知緩刑肆年），固非無
見。
惟查：(一)刑事訴訟法第九十五條第一款規定：「訊問被告應先告知犯罪嫌疑及所犯所
有罪名。罪名經告知後，認為應變更者，應再告知。」此乃被告在刑事訴訟上應受告
知之權利，旨在使被告能充分行使防禦權，以避免突襲性裁判之發生，而維審判之公
平。本件檢察官起訴上訴人犯著作權法第九十一條第二項之意圖出租而擅自以重製之
方法侵害他人之著作財產權罪，原審就起訴之犯罪事實，變更檢察官所引應適用之法
條，改依犯著作權法第九十四條、第九十三條第三款之罪名論處上訴人罪刑，竟漏未
於審判期日前踐行罪名變更告知程序，妨礙上訴人訴訟防禦權之行使，顯然影響於判
決，自難認為合法。(二)原判決理由似認上訴人明知其所負責經營之電腦資訊社內九十
台電腦主機硬碟，業經不詳姓名客戶灌入有未經著作財產權人授權使用之「石器時代
」電腦遊戲軟體重製物，上訴人未經著作財產權人之授權或同意，仍以之出租予不特
定人上網把玩藉以牟取不法利益並以之為常業，而論處上訴人前揭罪刑，惟其事實欄
並未就上揭經不詳姓名客戶灌入九十台電腦主機硬碟內之「石器時代」遊戲軟體是否
屬於未經著作財產權人授權使用之遊戲軟體重製物，為明確之記載，亦不無疏誤。以
上或為上訴意旨所指摘，或為本院得依職權調查之事項，應認原判決有撤銷發回更審
之原因。
據上論結，應依刑事訴訟法第三百九十七條、第四百零一條，判決如主文。
中      華      民      國    九十二    年      三      月    二十七    日
                              最高法院刑事第十一庭
                                  審判長法官  呂  潮  澤
                                        法官  白  文  漳
                                        法官  陳  世  雄
                                        法官  孫  增  同
                                        法官  林  開  任
      右正本證明與原本無異
                                              書  記  官
中      華      民      國    九十二    年      四      月      一      日


司法院資訊處製作；財團法人民間司法改革基金會備份。
